【裁判字號】    97,自,15
【裁判日期】    980626
【裁判案由】    偽造文書等
【裁判全文】
臺灣士林地方法院刑事判決                97年度自字第15號
自  訴  人  甲○○
自訴代理人  陳凱平律師
被      告  丙○○
選任辯護人  乙○○律師
            林正疆律師
上列被告因偽造文書等案件，經自訴人提起自訴，本院判決如下
：
    主  文
丙○○無罪。
    理  由
一、自訴意旨略以：被告丙○○係大眾商業銀行股份有限公司大
    同分行（下稱大眾銀行）之理財專員，因知悉自訴人甲○○
    以新臺幣（下同）4600萬元出售房屋予他人，乃遊說自訴人
    將該筆資金委託大眾銀行投資國內外基金，自訴人遂同意將
    帳戶中之存款委託大眾銀行作理財規劃，並由被告代為選擇
    基金投資。嗣於民國96年6 月22日下午，自訴人前往被告辦
    公室，被告提供其所選擇之基金投資標的文件予自訴人攜回
    家中抽空閱讀，且因自訴人委請被告代為匯款予外勞，被告
    當天並前往自訴人家中取得自訴人帳戶之印鑑章。詎被告明
    知未得自訴人之同意，竟擅自由自訴人帳戶中領出1680萬元
    ，並以該款項替自訴人購買幸福人壽保險股份有限公司（下
    稱幸福人壽）之「超越變額萬能壽險」（投資型保險，下稱
    系爭保險），並擅自在該保險之簡式要保書、理財生涯規劃
    書、保單簽收回條及投資內容異動說明書等文件之要保人簽
    名欄內偽簽自訴人之簽名，致生損害於自訴人。嗣於96年7
    月初，因自訴人取消前揭房屋買賣而去電告知被告帳戶中之
    款項不能動用，始經被告告知已購買上開保險之事，而查悉
    上情，因認被告丙○○涉犯刑法第第216 條、210 條行使偽
    造私文書、第217 條偽造署押及同法第342 條背信罪嫌云云
    。
二、按犯罪事實應依證據認定之，無證據不得認定犯罪事實，刑
    事訴訟法第154 條第2 項定有明文；又不能證明被告犯罪者
    ，應諭知無罪之判決，同法第301 條第1 項亦有明定。次按
    檢察官就被告犯罪事實，應負舉證責任，並指出證明之方法
    ，刑事訴訟法第161 條第1 項定有明文，亦即檢察官就被告
    之犯罪事實應負實質之舉證責任，以貫徹無罪推定原則，該
    檢察官應負實質舉證責任之規定係編列在本法第一編總則第
    十二章「證據」中，故於自訴程序之自訴人亦同有適用（最
    高法院91年度第4 次刑事庭會議決議第11項參照）。再按事
    實之認定，應憑證據，如未能發現相當證據，或證據不足以
    證明，自不能以推測或擬制之方法，為裁判基礎；又認定犯
    罪事實所憑之證據，雖不以直接證據為限，間接證據亦包括
    在內；然而無論直接或間接證據，其為訴訟上之證明，須於
    通常一般之人均不致有所懷疑，而得確信其為真實之程度者
    ，始得據為有罪之認定，倘其證明尚未達到此一程度，而有
    合理之懷疑存在時，事實審法院復已就其心證上理由予以闡
    述，敘明其如何無從為有罪之確信，因而為無罪之判決，尚
    不得任意指為違法（最高法院40年臺上字第86號及76年臺上
    字第4986號判例可資參照）。
三、本件自訴人認被告涉犯偽造署押、偽造私文書、行使偽造私
    文書及背信等罪嫌，無非係以其否認同意購買系爭保險，且
    未在系爭保險之簡式要保書、理財生涯規劃書、保單簽收回
    條及投資內容異動說明書等文件上簽名，系爭保險實係被告
    偽造其簽名購買之指訴，及前揭保險文件影本為其主要論據
    。訊據被告丙○○堅決否認犯行，辯稱：系爭保險係受自訴
    人之委託及同意購買，保險文件上之自訴人簽名，均係自訴
    人所親簽等語。
四、本院查：
(一)、自訴意旨指訴被告因擔任大眾銀行理財專員，於96年6 月間
    ，曾以自訴人為要保人，辦理投保幸福人壽「超越變額萬能
    壽險（甲型）」等情，為被告所是認，並經本院調閱系爭保
    險之保險單（內含簡式要保書、理財生涯規劃書、保單簽收
    回條及投資內容異動申請書等件，以上合稱系爭保險文件）
    原本核閱無訛，固堪認屬實。
(二)、自訴人雖以並未在系爭保險文件上簽名，本件係遭被告偽造
    簽名後擅自購買系爭保險為由，指訴被告犯罪，惟查：
  1.本院依自訴人之聲請，調取自訴人自承於96年4 月間購買之
    統一安聯人壽保險股份有限公司「吉利長紅變額萬能壽險（
    丙型）」之要保書原本及自訴人於95年12月29日在大眾銀行
    開立帳戶之印鑑卡原本，並以其上要保人簽名欄、印鑑欄內
    自訴人自承親簽之「甲○○」簽名，及本院於98年2 月19
    日準備程序命自訴人當庭書寫之簽名做為樣本，併同系爭保
    險文件送法務部調查局進行筆跡鑑定，經該局以歸納分析、
    特徵比對法鑑定後，證實甲類筆跡（即送驗樣本）與乙類筆
    跡（即系爭保險文件上之待鑑簽名）筆劃特徵均相同，有法
    務部調查局98年3 月30日調科貳字第09800210950 號鑑定書
    在卷可考（附於本院卷第180-181 頁），自訴代理人雖以系
    爭保險文件上之「甲○○」簽名，其中「王」字第一橫劃有
    略往上勾，此與自訴人慣用一筆往下而類似「3 」字之寫法
    不同，而「春華」2 字，實為一般人常見寫法云云，指摘該
    鑑定結果有誤，惟查，觀乎自訴人自承親簽之統一安聯人壽
    保險股份有限公司「吉利長紅變額萬能壽險（丙型）之保險
    」之要保書原本要保人簽名欄內「甲○○」簽名，其中「王
    」字第一劃筆順即為略往上勾，並非自訴代理人所稱慣用之
    類似「3 」之寫法；又自訴代理人自承所述「春華」2 字為
    一般常見寫法乙節，僅係其個人意見，並未能提出證據以實
    其說，是自訴代理人徒執前詞指摘鑑定結果有誤，尚非有據
    ，並不足採，依前開筆跡鑑定證據，自訴人指訴係被告偽造
    姓名而擅自購買系爭保險云云，已屬有疑。至自訴代理人另
    聲請向國泰人壽保險股份有限公司、南山人壽保險股份有限
    公司調取自訴人投保保險單，併同自訴人提出護照、其子家
    庭聯絡簿、成績登記表等件作為簽名樣本，鑑定系爭保險文
    件上之自訴人簽名真偽，核無必要，併予敘明。
  2.另一方面，自訴人於自訴狀上自承：伊於96年6 月初，因以
    4600萬元出售房屋得款，曾委託被告就該筆款項進行投資國
    內外基金之理財規劃，被告果於96年6 月22日將所選擇之投
    資基金標的資料提供予伊參考等語（參見本院卷第1-2 頁）
    ，並提出該等資料（即自證二）為據。而自訴人於因系爭保
    險之同一事實向被告提出之民事起訴狀中復自承：伊於96年
    6 月15日，收受第2 期售屋款788 萬元支票後，經被告丙○
    ○熱心至伊家中取支票代為存入伊帳戶並再次遊說伊購買基
    金後，伊同意將帳戶內之款項委託被告丙○○購買國內外基
    金；97年7 月初，伊因系爭房地之買賣契約解除，而詢問被
    告丙○○「委託購買基金之事是否已為購買，若尚未購買，
    則停止購買；若已購買，則請準備贖回」等語明確，此經調
    取本院96年度重訴字第301 號民事卷核閱無訛（附於該卷第
    6-12頁）。經查，系爭保險係兼有保險及投資功能之產品，
    其投資標的確實為國內外基金；再參諸前揭自訴人提出由被
    告於96年6 月22日交付之投資標的說明文件，其上即載明「
    要保人：甲○○、被保人：甲○○」等字樣，且所載之基金
    種類亦與其後被告為自訴人購買系爭保險所投資之基金名稱
    相符；綜上各情，堪認自訴人於96年6 月22日即明確知悉被
    告將為其購買之系爭保險（即投資型保險內容），並同意被
    告購買，僅不確知被告何時購買而已。否則豈可能於96年7
    月初向丙○○表示「委託購買基金之事是否已為購買，若已
    購買，則請準備贖回」等語？此再由自訴人曾因系爭保險事
    宜，於96年8 月初去電大眾銀行申訴（有自訴人不爭執其證
    據能力之申訴電話內容譯文附於同上本院民事卷第82-90 頁
    可稽），於該次申訴過程中，自訴人曾提及「.... 跟 你們
    買了投資型保單」、「.... 一 口氣就跟你們買了1680多萬
    的那個投資型保單」等語，且遍觀全部申訴內容，自訴人除
    表達對於系爭保險預扣之管銷費用金額過高有所不滿外，隻
    字未提有何系爭保險係遭被告或他人冒名購買，自己並未同
    意之偽冒乙情，甚至還稱「那個蔡小姐（指被告）也還OK」
    等語益徵明確。是以，自訴人既明知並同意委託被告購買系
    爭投資型保險，當可合理推論系爭保險文件之要保人、被保
    險人欄內「甲○○」簽名即為自訴人所親簽無誤。
  3.再者，自訴人雖以稱系爭保險之保費係於96年6 月22日下午
    4 時19分匯入幸福人壽，已逾銀行正常營業時間，且由伊家
    中安裝之監視錄影畫面翻拍照片可知伊於該日下午2 時許搭
    電梯出門後，同日下午3 時許，被告前來伊住處，約停留4
    分鐘後即單獨離去，顯見伊並無可能在繳納系爭保險保費之
    取款憑條用印後，於下午4 時許在銀行內辦理將款項匯入幸
    福人壽手續為由，指訴系爭保險係被告擅自購買。惟訊據被
    告則以自訴人係於96年6 月22日下午在銀行填妥取款憑條以
    繳納第一期保費，因自訴人未攜帶存摺，伊遂於同日下午前
    往自訴人住處拿取存摺後，再將資料交予櫃臺人員辦理取款
    轉帳，因當日櫃臺交易較多，因此延至4 時19分始完成轉帳
    手續等語置辯。經查，帳戶印鑑乃重要帳戶工具，通常均由
    帳戶本人保管使用，而一般銀行所謂營業時間至下午3 時30
    分為止，係指對外開放服務時間而言，並非銀行實際之工作
    時間，是被告於自訴人自行完成系爭保險之簽約及在繳費取
    款憑條之用印後，因前往自訴人家中拿取存摺延宕，乃至於
    送抵大眾銀行櫃臺時間已接近下午3 時30分，大眾銀行受理
    此項業務，並依收件順序辦理，直至下午4 時19分完成匯款
    動作，即為合理可能，且與自訴人提出監視錄影畫面翻拍照
    片顯示被告曾於96年6 月22日下午3 時許前往自訴人住處乙
    情相符，是被告此部分之辯解尚非無據，自訴人徒以匯款時
    間為下午3 時30分之後，且其當時不在銀行為由，否認曾在
    繳納系爭保險保費之取款憑條用印及同意將款項匯入幸福人
    壽，尚非有據。至自訴人另指稱被告於96年6 月22日下午係
    前往其住處拿取外傭存摺辦理轉帳云云，僅提出外傭存摺證
    明該帳戶於96年6 月23日曾有款項9,253 元匯入，尚不足以
    排除被告亦同時拿取自訴人存摺之可能，附此敘明。
  4.又自訴人另以系爭保險之保單簽收回條所載簽收日期為「96
    年7 月1 日」，而當日為星期天，被告並未上班，並無可能
    將系爭保險保單交付予伊為由，指訴該簽收回條上之要保人
    簽名非伊所為。惟訊據被告，於本院審理時辯稱該日期記載
    有誤，自訴人係於96年7 月2 日簽收時誤載日期，並坦承因
    伊當時疏未注意，乃未要求更正等語。經查，保單簽收回條
    係以確認要保人收受保單為主要用意，而於填寫日期時誤載
    為前後日之日期，乃一般生活經驗上所常見，況被告如確係
    偽冒自訴人名義簽收回條，何不刻意填寫上班日為簽收日期
    以免犯行遭人查覺，是被告前揭所辯，非不可信。自訴人徒
    以保單回條上所載簽收日期係假日為由，否認其上簽名為其
    所為，尚非可採。
  5.末查，自訴人雖指稱其於同一時期之96年4 月間，已另向統
    一安聯人壽保險股份有限公司購買同為投資型保險之「吉利
    長紅變額萬能壽險丙型」，該保險之目標保費為0 元，而系
    爭保險卻需每年繳納252 萬元之鉅額保費，自訴人實無購買
    系爭保險之可能云云，指訴系爭保險係被告擅自偽造文書購
    買。然查不同保險，因承保條件、保障範圍及程度等不同，
    以致保費有所差異實屬常情，尚難僅憑保費之多寡認定保險
    之優劣，況同為投資型保險，亦有投資標的、金額之差異，
    參以自訴人坦承確曾委託被告規劃投資，準此，自訴人同意
    購買系爭保險，非無可能，自訴人僅憑業已購買其他保費較
    低之投資型保險為由，主張並無可能購買系爭保險，實非可
    信。
五、綜上所述，本件依自訴人所舉證據，均不能證明被告有在系
    爭保險文件上偽造自訴人簽名，以此方式偽造系爭保險文件
    ，而擅自為自訴人購買系爭保險之偽造署押、偽造私文書、
    行使偽造私文書及背信等犯行，復無其他任何積極證據可資
    證明被告犯罪，自難逕以上開罪嫌相繩，揆諸首揭規定及最
    高法院判例意旨，即應為有利於被告之認定，而為被告無罪
    之諭知。
據上論斷，應依刑事訴訟法第343 條、第301 條第1 項，判決如
主文。
中    華    民    國    98    年     6    月    26    日
                  刑事第六庭審判長法  官   汪梅芬
                                  法  官   莊明達
                                  法  官   吳祚丞
以上正本證明與原本無異。
如不服本判決應於收受正本後10日，向本院提出上訴書狀。
                             書記官   陳紀元
中    華    民    國    98    年    6     月    26    日


司法院資訊處製作；財團法人民間司法改革基金會備份。
